【裁判字號】    95,台上,4418
【裁判日期】    950810
【裁判案由】    殺人
【裁判全文】
最高法院刑事判決            九十五年度台上字第四四一八號
    上  訴  人  乙○○
                        巷81.
                        在押.
    選任辯護人  宋金比律師
    上  訴  人  甲○○
                        109.
                丙○○
                        41號.
上列上訴人等因殺人案件，乙○○、甲○○不服台灣高等法院台
南分院中華民國九十五年五月三十日第二審更審判決（九十五年
度上重更(一)字第一０六號，起訴案號：台灣台南地方法院檢察署
九十三年度偵字第五四九二號），提起上訴，丙○○部分依職權
逕送審判，視為已提起上訴，本院判決如下：
    主  文
原判決撤銷，發回台灣高等法院台南分院。
    理  由
本件原判決認定上訴人甲○○曾犯公共危險罪，經法院判處有期
徒刑二月確定，於民國九十一年十二月十七日執行完畢，仍不知
悔改。緣甲○○與上訴人乙○○、丙○○及江秋美（已不起訴處
分確定）係朋友關係，於九十三年五月二十日下午五時許，一起
在台南市○○路○路邊攤飲酒。席間甲○○談及日前與台南市○
○路某電子遊戲場有怨隙，上訴人等三人便相約由乙○○騎ＺＷ
Ｉ－八九八號機車，搭載不知情之江秋美，丙○○騎ＷＨＪ－六
六八號機車搭載甲○○，先至丙○○在台南市○區○○路二十七
巷二十六弄四十一號租住處取小武士刀、西瓜刀及武士刀各一把
（其中武士刀係槍砲彈藥刀械管制條例所列管未經許可，不得持
有之刀械），擬一起攜至該電子遊戲場談判，而未經許可，共同
於夜間攜帶該武士刀等行經公共道路之公共場所（上訴人等三人
所犯違反槍砲彈藥刀械管制條例罪部分，丙○○於第一審判決後
，未提起上訴，甲○○提起第二審上訴後，又撤回上訴，乙○○
於九十四年十一月十七日提起第三審上訴，經本院判決駁回，三
人均告確定）。嗣上訴人等三人騎經台南市○○路○段台南市立
體育場門口，適被害人施凱騰與友人李惠信觀賞職業棒球比賽結
束，分騎機車沿上開路段返家，而與乙○○之機車併排行駛，詎
乙○○竟以被害人騎乘機車併行時，曾用眼瞄伊為由，於當日下
午十時十九分許，在台南市○○路○段一一七號與府連路交岔路
口，趁被害人停等紅燈之際，上訴人等三人均明知使用上開銳利
刀械砍殺人之頭、頸部等要害，將造成死亡之結果，竟共同基於
殺人犯意聯絡，由甲○○持西瓜刀、丙○○持武士刀、乙○○持
小武士刀，先由乙○○將被害人攔下，將被害人之安全帽撥掉，
並由乙○○示意殺人（即用台語對甲○○、丙○○稱ㄌㄚˇ、ㄌ
ㄜˇ），再由渠等三人分持上開刀械朝被害人之頭、頸及手部等
處毆打及砍殺，其中乙○○持小武士刀砍殺被害人頭部後方一刀
，致被害人受有頭部左側，頭頂下一公分，中間左側三公分處，
有弧形八公分長、三公分深，方向為由上往下、右往左、後往前
，夾角三十度，切斷頭皮，並削去皮肉五乘二公分寬，零點五公
分厚頭頂骨之砍傷，丙○○持武士刀砍殺被害人頸部一刀，致被
害人受有頸部左側，左頸下緣近左肩處，有十一公分長、五點五
公分深，方向為上往下、左往右、後往前，夾角三十度，切斷頸
部肌肉、左頸靜脈及中小型動靜脈，並深入第六頸椎達一點一公
分，頸椎傷口最寬處為零點三公分之砍傷，甲○○持西瓜刀朝被
害人之頭、頸部胡亂揮砍，被害人以左手抵擋，造成左手前臂中
段外側處，弧形五公分長，三公分深，方向為由下往上、左往右
、後往前之表淺切割傷。上訴人等三人砍殺被害人後，乙○○將
小武士刀丟棄在被害人機車後方，騎機車載江秋美離去，丙○○
將武士刀交給甲○○，亦騎機車載雙手持刀之甲○○逃逸。二部
機車沿健康路一段向東行駛，至大同路口右轉，再進入台南市體
育公園內之竹溪橋，由甲○○將武士刀及西瓜刀丟棄橋下溪岸。
被害人被殺後，當場血流不止，經李惠信及路人簡○○（名字詳
卷）打電話報警並送醫急救，仍因出血性休克而死亡。嗣警察依
簡○○提供之車牌號碼，循線查獲，並於案發地點扣得小武士刀
一把，在台南市體育公園竹溪溪岸扣得武士刀及西瓜刀各一把，
在乙○○住處扣得乙○○於案發時所穿球鞋一雙，在丙○○住處
扣得丙○○於案發時所穿白色上衣一件等情。因而撤銷第一審關
於上訴人等三人殺人部分之科刑判決，改判仍均論處上訴人等三
人共同殺人罪刑（甲○○累犯，處無期徒刑，褫奪公權終身；乙
○○處死刑，褫奪公權終身；丙○○處無期徒刑，褫奪公權終身
）。固非無見。
惟查：(一)、有罪判決書之事實一欄，為其適用法律之準據，應將
法院依職權認定與論罪科刑有關之犯罪事實，諸凡犯罪之時間、
地點、方法、態樣，以及其他與適用法律有關之事項，均應為詳
實之記載，否則即不足為其適用法律是否適當之根據。原判決理
由欄載曰：被害人低聲下氣賠罪，上訴人等三人仍基於殺人犯意
聯絡，由乙○○示意殺人……；又謂：乙○○與被害人素不相識
，並無仇隙，僅因被害人無意中看其一眼，即心生不滿，聯合丙
○○、甲○○圍毆被害人外，更於被害人無端被打，仍頻頻向上
訴人等道歉情況下，仍分持刀械砍殺被害人，造成被害人死亡，
被害人係大學三年級學生，本有大好前程及美好人生待其追尋，
當日為觀賞職業棒球比賽，親赴球場加油打氣，卻於球賽結束後
無端遭此橫禍，家屬之傷慟永難彌平，乙○○係主使者，犯後仍
飾詞狡辯，矢口否認拿刀殺人，冀脫免罪責，毫無悔意，泯滅人
性，有使其與社會永久隔離之必要，因而宣告乙○○死刑……，
甲○○、丙○○坦承殺人，且非首謀，因而處以無期徒刑……（
原判決第九頁倒數第三行、第十四頁第十三行至第十五頁第四行
）。即原判決似認定被害人當時曾低聲下氣向上訴人等三人賠罪
道歉，乙○○仍主使甲○○、丙○○予以殺害，並以此責任基礎
，為上訴人等三人量刑之重要依據。則被害人是否曾向上訴人等
三人賠罪道歉，而上訴人等三人猶無動於衷？基於責任原則，即
與本件論罪科刑有關，自應於事實欄詳加認明記載。然原判決事
實欄並無此項記載，遽以此認定乙○○泯滅人性，有與社會永久
隔離必要，復就其餘二人處以無期徒刑，揆之首揭說明，已非適
法。此部分之實情如何？此與上訴人等三人之利益有重大關係，
且事涉無期徒刑及死刑之重典，即有調查之必要性。原審未予究
明，遽行判決，亦有調查職責未盡之違法。(二)、有罪判決理由內
所應記載認定犯罪事實所憑之證據，不僅指實行犯罪行為之證據
而言，即構成犯罪既遂與否之結果事實之證據，亦應詳加記載，
否則仍屬判決理由不備之當然違背法令。原判決於事實認定上訴
人等三人共同將被害人殺害，被害人雖經送醫急救，仍因出血性
休克死亡等情，然未於理由欄說明憑以認定被害人已經死亡之證
據，例如被害人屍體是否經檢察官相驗或為其他必要之勘驗，有
無死亡之證明文書等事項，皆未記載論述，遽認上訴人等三人犯
殺人既遂罪，亦有判決理由不備之違失。本院前次發回意旨就此
業已指明，原審更審猶未注意及之，致原有違法瑕疵仍然存在。
(三)、原判決認被害人頭部頭頂骨之砍傷，在頭頂骨切口面出現許
多互相平行且與刀刃緣垂直之機械痕，經比對結果，與小武士刀
刀刃上方之垂直機械痕吻合，有法務部法醫研究所鑑定書及照片
在卷可佐，而持小武士刀者係乙○○，因認該刀傷乃乙○○所為
（原判決第七頁第四行至第二十行）。然依卷附之法務部法醫研
究所鑑定報告之柒之（一）載曰：「被害人頭部一處砍傷『頭部
左側，頭頂下一公分，中間左側三公分一處弧形八公分長、三公
分深砍傷，砍傷方向由上往下、右往左、後往前，傷口與身體縱
切面夾角三十度，此傷切斷頭皮，並削去一塊五乘二公分寬，零
點五公分厚頭頂骨，頭頂骨切口面出現許多互相平行且與刀刃緣
垂直之機械痕，經現場比對，與小武士刀刀刃上方之垂直機械痕
吻合。此頭部砍傷未深入顱腔，亦無明顯可見之顱腔內出血或腦
髓損傷（解剖過程保留顱骨一塊，建議與現場凶器一併轉送刑事
警察局供日後凶器與傷口之比對與確認）』」（偵卷第一二０頁
至第一二一頁）。而內政部警政署刑事警察局之鑑定書則記載：
「七、有關上述送鑑臚（顱）骨上之工具痕跡與送鑑刀械比對事
項，因送鑑刀械數量較多、刀刃長度較長，且刀械刃部不同相面
具有不同之特徵，必需不斷試驗以供比對，目前持續進行中，預
計九十四年四月底完成比對，俟有結果，另行函復」，有該局九
十四年三月一日鑑字第09300184121 號函在卷可稽（第一審第一
卷第二０五頁、第二三三頁）。從而內政部警政署刑事警察局已
否比對完成？其比對鑑定結果為何？以上疑點，攸關被害人頭部
砍傷是否乙○○持小武士刀砍傷所致，與乙○○之論罪科刑等法
律適用事項有重大關係，案關死刑重典，即有調查之必要性。原
審未予究明，即論斷必係小武士刀所砍，同有應於審判期日調查
之證據未予調查之違法。(四)、採為判決基礎之證據資料，必須經
過調查程序，而顯出於審判庭者，始與直接審理主義相符合，否
則其所踐行之訴訟程序，即屬違背法令。又審判長應將證物提示
當事人、辯護人或輔佐人，使其辨認，為刑事訴訟法第一百六十
四條第一項所明定。原判決認上訴人等三人以扣案武士刀、小武
士刀及西瓜刀殺害被害人，則該三把刀即屬原審採為判決基礎之
證據資料，既經扣案，似無不能提示原物之情形，然原審於審判
期日似祇提示其照片予上訴人等三人辨認及辯論（原審更(一)卷第
一二九頁），亦有未合。以上，或係甲○○、乙○○上訴意旨所
指摘，或為本院得依職權調查之事項，應認原判決仍有撤銷發回
更審之原因。
據上論結，應依刑事訴訟法第三百九十七條、第四百零一條，判
決如主文。
中    華    民    國  九十五  年    八    月    十    日
                      最高法院刑事第八庭
                          審判長法官  張  淳  淙
                                法官  張  春  福
                                法官  呂  丹  玉
                                法官  洪  昌  宏
                                法官  蔡  彩  貞
      本件正本證明與原本無異
                                      書  記  官
中    華    民    國  九十五  年    八    月   十五   日
                                                      Ｋ


司法院資訊處製作；財團法人民間司法改革基金會備份。
